臺灣高等法院臺中分院刑事判決
111年度上訴字第810號
上  訴  人  
即  被  告  陳幸君



上列上訴人因違反家庭暴力防治法之傷害案件，不服臺灣南投地
方法院109年度訴字第239號中華民國111年2月17日第一審判決（
起訴案號：臺灣南投地方檢察署109年度偵字第93號），提起上
訴，本院判決如下：
    主  文
上訴駁回。
    犯罪事實
一、甲○○為乙○之姪女，其2人間具有家庭暴力防治法第3條第4款
    所定之家庭成員關係。甲○○於民國108年9月13日21時許，前
    往其叔叔陳亨佐位於南投縣○○鄉○○路000巷0號之住處拜訪時
    ，因與住在該址隔壁之乙○發生爭吵，甲○○可預見其與年逾7
    0歲之乙○拉扯，足以造成年邁之乙○倒地受傷之可能，竟仍
    基於不違背其本意之不確定傷害故意，於衝突過程中與乙○
    來回拉扯乙○所持之拖把，並數度以手用力將乙○手持之拖把
    往乙○之方向推去，致乙○因此跌坐在地3次，並受有右側前
    臂擦傷、挫傷、左側前臂擦傷、挫傷及右側踝部擦傷、挫傷
    等傷害。
二、案經乙○訴由南投縣政府警察局南投分局報請臺灣南投地方
    檢察署檢察官偵查起訴。
    理  由
一、按刑事訴訟法第159條之5規定：「（第1項）被告以外之人
    於審判外之陳述，雖不符前4條之規定，而經當事人於審判
    程序同意作為證據，法院審酌該言詞陳述或書面陳述作成時
    之情況，認為適當者，亦得為證據。（第2項）當事人、代
    理人或辯護人於法院調查證據時，知有第159條第1項不得為
    證據之情形，而未於言詞辯論終結前聲明異議者，視為有前
    項之同意」，其立法意旨在於傳聞證據未經當事人之反對詰
    問予以核實，原則上先予排除，惟若當事人已放棄詰問或未
    聲明異議，基於證據資料愈豐富，愈有助於真實發現之理念
    ，且強化言詞辯論原則，法院自可承認該傳聞證據例外擁有
    證據能力。經查，有關下述所引用未符合刑事訴訟法第159
    條之1至第159條之4所示之證據，業經本院於審理時當庭直
    接提示而為合法之調查，檢察官及上訴人即被告甲○○（下稱
    被告）均未於言詞辯論終結前聲明異議（見本院卷第43至50
    頁），本院審酌前開證據作成或取得之狀況，並無非法或不
    當取證之情事，故認為適當而均得以作為證據，是前開證據
    依刑事訴訟法第159條之5之規定，均具有證據能力。
二、訊據被告固坦承伊為告訴人乙○之姪女，其於108年9月13日2
    1時許，前往叔叔陳亨佐位於南投縣○○鄉○○路000巷0號之住
    處拜訪時，有與住在該址隔壁之告訴人乙○發生爭吵，並與
    告訴人乙○拉扯而數度出手推告訴人乙○所持之拖把，致告訴
    人乙○跌坐在地上3次等情，然仍矢口否認有何傷害之犯行，
    辯稱：本件係乙○於案發時持拖把攻擊伊，伊為防衛自己，
    才順手捉住拖把，又因乙○亦抓住拖把不放，伊就將拖把推
    回去，乙○因此跌坐在地，非其所能料及，且伊將拖把推回
    去並未逾越必要程度，乙○雖因跌坐在地，但又起來再用拖
    把對其攻擊，伊亦將拖把推回，連續3次，如伊於乙○攻擊時
    不用手去握住拖把並推回去，則受傷者將係伊自己，其握住
    拖把並推回去，並無使乙○受傷之犯罪意思，而屬避免被攻
    擊之必要行為，應合於正當防衛之要件；又原審雖以伊與乙
    ○拉扯，乙○已年逾70歲，乙○跌坐在地3次，伊並未離去，仍
    與乙○拉扯，顯非正當防衛，然乙○跌坐在地後，伊並無攻擊
    或毆打乙○，反係乙○起身後又持拖把攻擊伊，因此其才又握
    住拖把推回，伊始終未出手毆打乙○，且乙○跌坐時係靠著玻
    璃門慢慢地坐下去，伊不知乙○的傷如何造成的，伊並未有
    傷害乙○之犯行云云。惟查：
(一)被告有於前揭時、地，與告訴人乙○發生爭吵，並來回拉扯
    告訴人乙○手持之拖把，致告訴人乙○因此跌坐在地3次等情
    ，已據被告供認在卷，且此部分亦經證人即告訴人乙○於原
    審審理時證稱其於案發時有與被告搶拖把及遭推倒等情（見
    原審卷第123、126頁）相符，並經證人陳亨佐於原審審理時
    證稱：那天甲○○的妹妹陳彥妃從外面跑進我家，她說甲○○和
    乙○在拉扯，我就跑出去，我看到甲○○和乙○抓著拖把拉來拉
    去，雙方拉扯的時候，乙○有坐下來等語（見原審卷第130至
    133頁）明確，此部分事實，足可認定。至證人陳亨佐雖曾
    一度於原審審理時提及伊看到被告與告訴人乙○拉扯時，告
    訴人乙○還沒有坐下，「可能」是伊拉開她們兩人過程中，
    因告訴人乙○失去重心自己跌坐在地云云（見原審卷第133頁
    ）部分，因證人陳亨佐此部分所述係使用「可能」之不確定
    用語，且與被告於本院審理時明確供述告訴人乙○係因伊將
    拖把推回去時，因此跌坐在地3次等語（見本院卷第47至48
    頁），而未敘及告訴人乙○跌坐在地，係與陳亨佐前來拉開
    其2人有關，二者明顯不符，證人陳亨佐前開此部分於原審
    審理所述，自不足為被告有利之認定。
(二)又告訴人乙○於案發後隔日即108年9月14日前往衛生福利部
    南投醫院就醫，並經診斷受有右側前臂擦傷、挫傷、左側前
    臂擦傷、挫傷及右側踝部擦傷、挫傷等傷害，此有衛生福利
    部南投醫院診斷證明書、告訴人乙○之傷勢照片（見警卷第1
    2至18頁）在卷可稽。衡酌被告與告訴人乙○發生拉扯，並數
    度將告訴人乙○所持拖把用力推去，而致告訴人乙○跌坐在地
    3次，則告訴人乙○因此受有前開傷勢，核與一般經驗法則並
    無不符之處，告訴人乙○上開傷勢，應係被告前開傷害行為
    所致，足為認定。被告以伊未出手毆打告訴人乙○，及不知
    告訴人乙○之傷勢係如何造成云云而為置辯，並無可採。又
    被告於偵訊時就其用力將拖把推回去時，告訴人乙○係直接
    往後退去並跌坐在地一情，業已供述明確（見108年度他字
    第1022號卷第35頁），被告其後於原審及本院審理時方改稱
    告訴人乙○是靠著門慢慢坐下去云云（見原審卷第181頁、本
    院卷第48頁），亦無可採。
(三)被告雖以前詞辯稱伊未有傷害告訴人乙○之未必故意云云。
    然查，有關本案究係被告或告訴人乙○何人先持拖把要打對
    方一節，固據被告及證人即告訴人乙○互相指陳係對方先動
    手（見本院卷第47頁、原審卷第118頁），且依證人陳亨佐
    、陳彥妃、陳玉敏（為陳亨佐之女）於原審審理時之證述內
    容，足認其等均未見聞此部分一開始之衝突過程而致難以辨
    明；惟縱採信被告所稱係告訴人乙○先持拖把要打伊一語，
    依被告於警詢時供述：我握住乙○所持拖把後，僵持了一段
    時間，我就「大力」將拖把丟在地上等語（見警卷第2頁）
    ，於偵訊時供稱：我當時抓著乙○所持拖把，將拖把扯下來
    ，但乙○還是握著拖把，我握住拖把後「更用力」將拖把推
    回去等語（見108年度他字第1022號卷第35頁），及於原審
    供述：當天乙○攻擊我，我阻擋乙○攻擊我，過程中乙○一直
    握著拖把，我就把拖把推回去，來來回回幾次，乙○跌倒了
    大概3次；我要阻止乙○攻擊我，所以我有和乙○相互拉扯，
    過程中乙○約3次跌坐地上又站起來等語（見原審卷第182至1
    84頁），衡以告訴人乙○於案發時已年逾70歲，有其年籍資
    料在卷可參，堪認告訴人乙○因年邁而體力較弱，肢體協調
    、平衡及反應較差，理應無法抵擋突發之外來推力，是以，
    徒手猛力推年邁之人（含其所持之物），極易導致其跌倒而
    受傷，此當為具有通常事理辨別能力之人所可認識或預見，
    以被告行為時已逾40歲（此有被告自述之年籍資料在卷可憑
    ）之智識程度，對此當無不知之理，惟其於案發時竟執意出
    手與告訴人乙○拉扯，並數度用力推告訴人乙○手持之拖把，
    而致告訴人乙○連續迭坐在地3次，而受有前揭之傷害，足認
    被告具有不違背其本意之不確定傷害故意甚明。被告以伊未
    毆打告訴人乙○，伊將告訴人乙○推回去，非可預料告訴人乙
    ○會跌坐在地，亦不知告訴人乙○所受傷勢係如何造成云云而
    為置辯，均無可採。
(四)被告雖復辯稱：伊係正當防衛，且未逾必要之程度云云。惟
    按正當防衛必須對於現在不法之侵害，始足當之，防衛過當
    ，亦以有防衛權為前提；刑法上之防衛行為，係以基於排除
    現在不法之侵害而不超越必要之程度。倘侵害業已過去，或
    預料有侵害而侵害尚屬未來，均不得主張防衛權，而互毆係
    屬多數動作構成單純一罪，互為攻擊之傷害行為，縱令一方
    先行出手，還擊之一方，在客觀上苟非單純對於現在不法之
    侵害為必要排除之反擊行為，因其本即有傷害之犯意存在，
    自無主張防衛權之餘地（最高法院30年上字第1040號、96年
    度台上字第3526號判決意旨參照）。查依被告前揭所述有關
    伊與告訴人乙○雙方肢體接觸之舉動及情形，可知被告在與
    告訴人乙○拉扯過程中，告訴人乙○曾跌坐在地3次，審諸告
    訴人乙○年逾70歲，告訴人乙○跌坐在地時，顯已處於弱勢，
    然被告並未離去，而後仍繼續與告訴人乙○拉扯，並且更用
    力將告訴人乙○所持之拖把推去等情，足認被告主觀上具有
    憑藉其體力上之優勢而於拉扯告訴人乙○手持拖把並用力回
    推時，縱使造成告訴人乙○受傷之結果，並不違其本意之不
    確定傷害故意，被告之行為顯非單純針對告訴人乙○之攻擊
    為消極之閃躲、阻擋等必要排除之防衛之動作，依前開說明
    ，自不該當於正當防衛之要件，被告此部分所辯，並無可採
    。
(五)而證人即告訴人乙○於一開始前至臺灣南投地方檢察署提出
    申告及於其後之警詢、偵訊時，均未曾提及被告於案發時有
    持棍子對其毆打之行為（見108年度他字第1022號卷第5至6
    頁、警卷第5至8頁、109年度偵字第93號卷第17至19頁），
    證人即告訴人乙○遲至原審於110年12月2日審理時，方指稱
    被告有拿棍子打伊云云（見原審卷第121頁），容屬時隔已
    久之記憶疏誤，尚非可採，附此敘明。
(六)基上所述，本件事證明確，被告前開傷害犯行足可認定。　
三、按家庭暴力防治法所稱家庭暴力者，謂家庭成員間實施身體
    、精神或經濟上之騷擾、控制、脅迫或其他不法侵害之行為
    ；又所稱家庭暴力罪者，謂家庭成員間故意實施家庭暴力行
    為而成立其他法律所規定之犯罪，家庭暴力防治法第2條第1
    款、第2款分別定有明文。查被告為告訴人乙○之姪女（即告
    訴人乙○之兄為被告之父親），此分據被告、證人即告訴人
    乙○陳明在卷，被告與告訴人乙○間具有家庭暴力防治法第3
    條第4款所定之家庭成員關係，足為認定。是核被告所為，
    係犯刑法第277條第1項之傷害罪，並屬對於家庭成員間實施
    身體上不法侵害之行為，而為家庭暴力防治法第2條第2款所
    定之家庭暴力罪，惟因家庭暴力防治法對於家庭暴力罪並無
    科處刑罰之規定，應依刑法傷害罪之規定予以論罪科刑。
四、原審認被告所為前揭傷害犯行之事證明確，乃以行為人即被
    告之責任為基礎，審酌被告並無前科紀錄、素行良好（有其
    臺灣高等法院被告前案紀錄表1份存卷可憑），然未能以理
    性處理與家庭成員間之問題，率而與告訴人乙○發生肢體衝
    突，兼衡被告之犯罪動機、目的、手段、告訴人乙○所受傷
    勢，及被告犯罪後之態度，並考量被告自述其高商畢業之智
    識程度，自己做生意賣衣服，目前單獨居住，離婚，小孩已
    30歲之家庭生活經濟狀況等一切情狀，於其據上論斷欄中，
    依判決格式簡化原則，僅引用刑事訴訟法第299條第1項前段
    之程序法條文，判處被告「甲○○犯傷害罪，處拘役拾伍日，
    如易科罰金，以新臺幣壹仟元折算壹日。」，核原判決之認
    事、用法並無不當，量刑亦未違法。被告以前開辯解否認犯
    罪而提起上訴，依本判決上揭理由欄二、(一)至(四)所示各
    項事證及論述、說明，均為無理由，應予駁回。
據上論斷，應依刑事訴訟法第368條，判決如主文。
本案經檢察官簡汝珊提起公訴，檢察官丙○○到庭執行職務。
中　　華　　民　　國　　111 　年　　5 　　月　　26　　日
                  刑事第十二庭  審判長法　官  張國忠
                                      法　官  高文崇
                                      法　官  李雅俐
以上正本證明與原本無異。
如不服本判決應於收受送達後20日內向本院提出上訴書狀，其未
敘述上訴之理由者，並得於提起上訴後20日內向本院補提理由書
（均須按他造當事人之人數附繕本）「切勿逕送上級法院」。因
疫情而遲誤不變期間，得向法院聲請回復原狀。
                                      書記官  蕭怡綸 
　　　　　　　　　
中　　華　　民　　國　　111 　年　　5 　　月　　26　　日
附錄論罪科刑法條：
刑法第277條第1項：
傷害人之身體或健康者，處5年以下有期徒刑、拘役或50萬元以
下罰金。